【裁判字號】    99,交抗,1793
【裁判日期】    990903
【裁判案由】    違反道路交通管理處罰條例
【裁判全文】
臺灣高等法院交通事件裁定            99年度交抗字第1793號
抗告人  即
原處分機關  臺北市交通事件裁決所
代  表  人  甲○○
受  處分人  乙○○
上列抗告人因受處分人違反道路交通管理處罰條例案件，不服臺
灣士林地方法院99年度交聲字第810號，中華民國99年7月30日第
一審裁定（原處分字號：臺北市交通事件裁決所99年6月4日北市
裁催字第裁22-AEV920475號），提起抗告，本院裁定如下：
    主  文
原裁定撤銷，發回臺灣士林地方法院。
    理  由
一、抗告意旨略以：依道路交通管理處罰條例第35條第1項第1款
    規定，本案應處罰鍰新台幣（下同）45,000元至52,500元及
    吊扣駕照1年，並施以道安講習，原審認檢察官緩起訴處分
    時已對被告課予指示及負擔1萬元，應視為已依刑事法律受
    到處罰，不得再處以行政罰為宜，然原審未依道路交通管理
    處罰條例第35條第8項命受處分人乙○○須另補繳行政罰鍰
    之差額3萬5千元，即與法有違，再依臺灣高等法院暨所屬法
    院97年法律座談會題案研討結果亦認需補繳不足最低罰鍰部
    分，請撤銷原裁定，維持原處罰機關之裁決。
二、原處分意旨略以：受處分人乙○○騎乘車號CSF-651號重型
    機車，於民國96年7月18日5時5分許，行經臺北市○○路，
    經警舉發「汽車駕駛人酒精濃度超過規定標準（酒測值0.60
    毫克/公升）」之違規，爰依道路交通管理處罰條例第35條
    第1項第1款，處受處分人罰鍰52,500元，並吊扣駕駛執照12
    月及施以道路交通安全講習。
三、異議意旨略以：受處分人已繳緩起訴金10,000元，基於一罪
    不二罰原則，請求撤銷原處分，為此聲明異議云云。
四、按汽車駕駛人有飲用酒類或其他類似物後其吐氣所含酒精濃
    度超過每公升0.25毫克或血液中酒精濃度超過百分之0.05以
    上之情形者，不得駕車，道路交通安全規則第114條第2款定
    有明文。次按汽車駕駛人，駕駛汽車經測試檢定有酒精濃度
    超過規定標準之情形者，處1萬5千元以上6萬元以下罰鍰，
    並當場移置保管該汽車及吊扣其駕駛執照1年；汽車駕駛人
    ，有第35條第1項規定之情形者，應接受道路交通安全講習
    ，道路交通管理處罰條例第35條第1項第1款、第24條第1項
    第2款亦有明定。再按94年2月5日公布，95年2月5日施行之
    行政罰法第26條規定：「一行為同時觸犯刑事法律及違反行
    政法上義務規定者，依刑事法律處罰之。但其行為應處以其
    他種類行政罰或得沒入之物而未經法院宣告沒收者，亦得裁
    處之。前項行為如經不起訴處分或為無罪、免訴、不受理、
    不付審理之裁判確定者，得依違反行政法上義務規定裁處之
    。」即所謂一事不二罰原則，探究其立法目的，無非以一行
    為同時觸犯刑事法律及違反行政法上義務規定時，由於刑罰
    與行政罰同屬不法行為之制裁，而刑罰之懲罰作用較強，依
    刑事法律處罰即足資警惕，實無一事二罰再處行政罰之必要
    。且刑事法律處罰，由法院依法定程序為之，較符合正當法
    律程序，應予優先適用，但罰鍰以外之沒入或其他種類行政
    罰，因兼具維護公共秩序之作用，為達行政目的，行政機關
    仍得併予裁處。故汽車駕駛人酒後駕車時，如同時觸犯刑法
    第185條之3之公共危險罪者，道路交通主管機關除依上開行
    政罰法第26條第1項但書規定，處以其他種類行政罰外，關
    於行政罰鍰部分，即應依行政罰法第26條、道路交通管理處
    罰條例第10條等規定移送地方法院檢察署處理。其後非有行
    政罰法第26條第2項所定不起訴等事由，不得再依道路交通
    管理處罰條例第35條第1項第1款規定，裁處行為人罰鍰。至
    酒後駕車經檢察官為緩起訴處分，並命駕駛人向公益團體捐
    款或提供義務勞務者，駕駛人係履行檢察官為緩起訴處分命
    令，此等命令名義上雖非刑罰，但仍是一種特殊的處遇措施
    ，造成駕駛人之財產減少或義務增加，性質上亦屬干預人民
    自由之處分，與刑事制裁無異，實質上則為刑事處罰。再者
    ，縱認該捐款命令因未經法院裁判所為之處罰，非刑事處分
    ，但捐款行為究具行政罰鍰之性質，自不應就同一行為再受
    行政罰鍰（本院96年11月刑事庭庭長法律問題研討會決議參
    照）。又按94年12月28日修正公布，95年7月1日施行之道路
    交通管理處罰條例第35條第8款規定：「前項汽車駕駛人，
    經裁判確定處以罰金低於本條例第92條第3項所定最低罰鍰
    基準規定者，應依本條例裁決繳納不足最低罰鍰之部分。」
    及違反道路交通管理事件統一裁罰基準及處理細則第2條所
    定「違反道路交通管理事件統一裁罰基準表」，即「汽車駕
    駛人駕駛機器腳踏車，飲酒後其吐氣所含酒精成份超過每公
    升0.55毫克以上，應處最低罰鍰4萬5千元；同時違反刑事法
    律者，經裁判確定處以罰金低於本條例第92條第3項所定最
    低罰鍰基準規定者，應依本條例裁決繳納不足最低罰鍰之部
    分」等相關規定，倘駕駛人所支付之緩起訴處分金，未達道
    路交通管理處罰條例第92條第3項所定最低罰鍰基準規定者
    ，仍須補繳不足最低罰鍰之部分，始為適法。是檢察官為緩
    起訴處分並命向公益團體捐款者，其捐款解釋上亦屬道路交
    通管理處罰條例第35條第8項所規定之罰鍰，監理機關雖不
    得再為行政裁罰，惟若駕駛人所支付之緩起訴處分金，未達
    道路交通管理處罰條例第92條第3項所定最低罰鍰基準規定
    者，依該條例第35條第8項之規定，仍須補繳不足最低罰鍰
    之部分。因此法院僅得就行為人已依緩起訴處分為公益捐款
    部分予以撤銷，並為不罰之諭知（本院97年11月法律座談會
    第39號提案研討結果參照）。
五、經查：
  (一)本件受處分人於96年7月18日5時5分許，騎乘車牌號碼CSF-6
    51號重型機車，行經臺北市○○路，經警攔檢查獲「酒駕0.
    60毫克/公升）」之事實，而有「汽車駕駛人酒精濃度超過
    規定標準（0.55以上）」之違規行為，原處分機關依道路交
    通管理處罰條例第35條第1項第1款、第24條之規定，於緩起
    訴實質期間已屆滿，裁處52,500元，吊扣駕駛執照12月並施
    以道路交通安全講習，有臺北市政府警察局舉發違反道路交
    通管理事件通知單、臺北市交通裁決所違反道路交通管理事
    件裁決書在卷可稽（見原審卷第8、9頁），堪認屬實。
  (二)又受處分人因同一事實，業經臺灣台北地方法院檢察署以96
    年度偵字第9425號為緩起訴處分，緩起訴處分期間為1年，
    緩起訴期間起算日（確定日期）為96年9月10日，緩起訴期
    滿日為97年9月9日，並命其應向國庫支付1萬元等情，為其
    所不爭執，且有臺北市政府警察局舉發違反道路交通管理事
    件通知單影本、裁決書正本、臺灣臺北地方法院檢察署96年
    度偵字第9425號緩起訴處分書影本在卷可稽。依上開說明，
    受處分人所支付之緩起訴處分金1萬元部分業經緩起訴處分
    期間屆滿未經撤銷而實質確定，未達道路交通管理處罰條例
    第92條第3項所訂最低罰鍰基準，是依該條例第35條第8項規
    定，是否須補繳不足最低罰鍰即3萬5千元部分，原法院未就
    此進一步審認，遽將原處分關於罰鍰部分全部逕予撤銷不罰
    ，尚有未洽。抗告人執以指摘，為有理由，爰撤銷原裁定，
    且為兼顧受處分人之審級利益，發回原法院更為適當之裁定
    。
據上論斷，依道路交通案件處理辦法第26條，刑事訴訟法第413
條，裁定如主文。
中    華    民    國    99    年    9     月    3     日
                  刑事第十七庭  審判長法  官  王炳梁
                                      法  官  陳憲裕
                                      法  官  黃雅芬
以上正本證明與原本無異。
不得再抗告。
                                      書記官  鄭雅云
中    華    民    國    99    年    9     月    6     日

司法院資訊處製作；財團法人民間司法改革基金會備份。
